【裁判字號】    97,上,508
【裁判日期】    980512
【裁判案由】    不動產所有權移轉登記
【裁判全文】
臺灣高等法院民事判決                   97年度上字第508號
上  訴  人  丙○○
訴訟代理人  王宏濱律師
被上訴人    乙○○
訴訟代理人  孫隆賢律師
上列當事人間不動產所有權移轉登記事件，上訴人對於中華民國
97年 3月31日臺灣臺北地方法院96年度訴字第1691號第一審判決
提起上訴，本院於98年4月21日言詞辯論終結，判決如下：
    主  文
原判決廢棄。
被上訴人在第一審之訴駁回。
第一、二審訴訟費用由被上訴人負擔。
    事實及理由
一、被上訴人起訴主張：兩造於民國71年間共同出資買受原法院
    69年度執字第7026號強制執行事件所拍賣之坐落台北市○○
    區○○段2小段466地號土地所有權應有部分 1/4及其上建號
    166號，門牌號碼為台北市○○路○段281號2樓房屋所有權全
    部（詳如附表，下稱系爭不動產），因拍賣總價金為新臺幣
    （下同） 90萬元，故兩造各出資45萬元， 各取得上開權利
    1/2（即土地所有權應有部分各1/8，房屋所有權應有部分各
    1/2）。 惟當時因伊夫妻失和，恐上開權利因民法法定夫妻
    財產制之規定而失權，故兩造間另成立信託契約，約由上訴
    人出名投標買受，並以上訴人名義登記為所有權人。因信託
    契約係類推適用民法第549條第1項關於委任之規定，故伊自
    得以本件起訴狀繕本之送達作為終止兩造間信託契約之意思
    表示， 請求上訴人返還系爭不動產之1/2權利。又縱認兩造
    間之法律關係並非信託契約，惟亦可認係伊借用上訴人名義
    登記，伊仍得以本件起訴狀繕本之送達作為終止兩造間借名
    契約之意思表示云云。爰依信託或借名登記之法律關係，求
    為命上訴人應將如附表所示不動產1/2 權利移轉登記予伊之
    判決。上訴人則否認兩造間存有信託或借名契約之事實，並
    抗辯：如附表所示不動產係伊獨資向法院投標拍定取得者，
    嗣雖因被上訴人向伊表示願出資45萬元以取得1/2 權利，並
    經伊同意，但於82年 6月30日因被上訴人又因另行購屋而有
    資金需求，擬處分該1/2權利，伊乃以200萬元再度買回，故
    被上訴人已不得再主張如附表所示不動產之1/2 權利等語。
    原審判決上訴人敗訴，上訴人不服提起上訴，並在本院聲明
    ：(一)原判決廢棄。(二)被上訴人在第一審之訴駁回。
二、經查如附表所示不動產係登記為上訴人所有之事實，有土地
    及建物登記謄本為證（見原審96年度北調字第133號卷第8頁
    至第9頁）。至兩造雖就被上訴人取得如附表所示不動產1/2
    權利之時間有所爭執，但就迄82年 6月30日之時點，被上訴
    人確就系爭不動產有1/2權利之事實，則不爭執， 堪認被上
    訴人於82年6月30日前確就系爭不動產有1/2權利。至被上訴
    人主張其於82年6月30日以後仍持有系爭不動產權利1/2云云
    ，則為上訴人所否認，並以前揭情詞置辯。故本件所應審究
    者厥為上訴人是否有於82年 6月30日向被上訴人買回系爭不
    動產權利1/2 ，而此部分積極事實，依舉證責任分配法則，
    自應由上訴人負舉證之責。經查：
（一）上訴人確於82年6月30日匯入200萬元至被上訴人在合作金
      庫商業銀行城內分行0000000000000號帳戶內， 有上訴人
      提出之嘉義市農會交易明細表及匯款回條為證（見原審卷
      第19頁及第21頁），且為被上訴人所不爭執，堪認此部分
      匯款之事實為真實。被上訴人雖否認有出售系爭不動產權
      利1/2予上訴人，惟就受領200萬元之原因事實，除陳稱該
      款項乃訴外人曾琴喨向上訴人借用，並借用伊帳戶受領上
      訴人借款云云外，並不能為其他說明。而按一般人在銀行
      設立存款帳戶，均係供自己使用，此為常態事實，如設立
      帳戶卻供他人使用，則與一般常情有違，屬變態事實，依
      舉證責任分配法則，自應由被上訴人就此變態事實負舉證
      責任。被上訴人雖舉證人曾琴喨在原審到場所為：因伊帳
      戶遭債權人假扣押查封中，故借用被上訴人之上開帳戶受
      領200萬元借款之證詞（見原審卷第42頁） 及曾琴喨所提
      出之原法院民事執行處民事執行命令為證（見原審卷第33
      頁）。 惟查上開執行命令係82年2月22日發出，債權人為
      鄭吉祥，故證人曾琴喨之銀行帳戶係經鄭吉祥聲請法院於
      82年2月22日假扣押查封中，但查曾琴喨與鄭吉祥於82年3
      月2日即達成和解（ 見原審卷第62頁至第63頁之和解契約
      書），鄭吉祥旋於同年月22日撤回上開假扣押（見原審卷
      外放原審民事執行處82年度執全字卷影印卷第5頁）， 故
      證人曾琴喨在83年 6月30日時已無借用被上訴人帳戶之必
      要。況證人曾琴喨當時亦尚有其配偶黃水池之銀行帳戶及
      女兒黃姿婷在銀行之帳戶可供選擇借用，乃竟捨至親之帳
      戶而向被上訴人借用帳戶，亦與常情不符。此外證人曾琴
      喨就領取上開200萬元之經過，先證稱 ：係由被上訴人一
      次提出交給伊，伊拿現金200萬元至學校清會錢（ 見原審
      卷第42頁）云云；後又證稱：係被上訴人去合庫領現金拿
      到家裡給伊，拿台支票給伊，伊再存到小孩子黃姿婷的戶
      頭裡面，然後再分二、三次領出來，跟同事結清會款，有
      的在家裡，有的在學校云云（見原審卷第44頁），嗣又再
      具狀陳稱：係於82年7月2日由被上訴人自合作金庫上開帳
      戶直接取款電匯至彰化商業銀行古亭分行償還黃水池於該
      分行之信用借款（本金100萬元及利息294元）， 於82年8
      月5 日由被上訴人自合庫該帳戶匯款50萬元至黃姿婷合作
      金庫景美支庫000000000000-0號活期儲蓄存款帳戶，於82
      年8月7日由被上訴人提領現金47萬元交予曾琴喨，其餘款
      項29,726元則不記得如何交付云云（見原審卷第89頁），
      前後說詞出入甚大，復與被上訴人陳述：伊自己去合庫領
      錢，但如何交給曾琴喨則已忘了（見原審卷第44頁）亦有
      不符， 故其證詞已難憑取 。且依常理，一般人應係於有
      200萬元之急迫需求時，始會一次借款200萬元，惟本件依
      證人曾琴喨上開最後一次陳報狀所云，其就於82年 6月30
      日匯入之200萬元，係遲至82年 8月7日始領用完畢，且至
      少分4次領用，而其第1次領用係支付其配偶黃水池於彰化
      商業銀行古亭分行之尚未到期之信用借款（見原審卷第31
      頁之彰化商業銀行古亭分行放款明細表所載到期日為82年
      11月1日），顯無使用200萬元之急迫性，亦在在與常情有
      違。故尚難據證人曾琴喨之證詞及上開證據資料，認定系
      爭200萬元係上訴人借予曾琴喨之借款。 是被上訴人所為
      此部分之主張，即非可取。
（二）次查被上訴人雖主張就如附表所示不動產有1/2 權利，且
      自69年間即與兩造之母居住於附表所示房屋內，惟就系爭
      不動產之地價稅及房屋稅則未曾分擔支出，而均由上訴人
      所繳付（見本院卷第136頁至第142頁上訴人所提出之繳稅
      憑證），且於本院為核定本件訴訟之裁判費而詢問房屋課
      稅價值時，亦陳稱稅單均在上訴人處（見本院卷第59頁）
      ， 足見其並未承擔系爭不動產權利1/2之稅捐義務，顯與
      一般所有權共有人按持分比例分擔稅負之常情不符。次查
      被上訴人在83 年間確在台北縣板橋市○○街另購面積100
      餘平方公尺之新屋，此有上訴人提出之土地及建物登記謄
      本為證（興建完成日為83年6月6日，建物第一次登記日為
      83年 7月13日，被上訴人以買賣原因取得建物所有權登記
      則係83年8月18日，土地所有權登記則為83年12月5日─見
      本院卷第51頁至第53頁），而被上訴人亦自承其與配偶因
      夫妻失和，分居各自生活，且其僅國小畢業，北上後均與
      兩造之母居住於當時仍為白再清所有之系爭房屋，且由其
      胞姐曾琴喨以投資紅利抵付租金（見原審卷第48頁之準備
      書狀及第55頁之戶籍謄本），故在財力運用上，被上訴人
      尚無從藉由一己謀得高薪之方式予以支應購買新屋之全部
      價金。再查其設於合作金庫城內分行之前揭帳戶，係於82
      年1月14日開戶，而其於82年全年度之存款總額為8,423,6
      65元（含上訴人匯入之200萬元），提款總額為8,384,294
      元（ 含被上訴人所云係曾琴喨轉匯提領部分）， 餘額僅
      39,371元（見本院卷第92頁至第93頁及本院證物袋內所附
      合作金庫函附之存款帳戶明細表），則其如何於83年間有
      足夠資金購買位於台北縣板橋市之上開新建完成房地？故
      被上訴人所云全無資金需求，尚非可取。次查被上訴人上
      開帳戶於82年 6月16日及同年月17日曾有自曾琴喨之女黃
      姿婷於合作金庫之帳戶0000000000000號， 匯入各50萬元
      款項之情形（見本院卷第94頁及第95頁之轉帳憑證及存摺
      封面），而被上訴人亦不否認有上開事實，僅另云該等款
      項乃曾琴喨欲清償前於82年3月2日向伊借用之款項（見本
      院卷第102頁）， 由此可見被上訴人與曾琴喨間確互有資
      金借貸往來。被上訴人既不能證明上訴人前揭匯入其帳戶
      之200萬元， 係曾琴喨向上訴人之借款，已如前述，則上
      開任由曾琴喨提領使用之款項，自堪認係被上訴人與曾琴
      喨間之資金往來。此外，被上訴人又始終不能說明其取得
      上訴人上開200萬元之緣由， 則應認上訴人辯稱其匯入被
      上訴人帳戶內之200萬元， 並非借款予曾琴喨等語，堪予
      採取。末查於82年間坐落如附表所示不動產附近地區之房
      地價格約為4,871,104元， 亦有上訴人提出之信義不動產
      估價師聯合事務所製作之估價報告書可憑（附於本院卷外
      ），則上訴人所辯係因其母甲○○詢問鄰居附近房價行情
      約400萬元，故以200萬元作價向被上訴人買回如附表所示
      不動產1/2 權利等語，亦核與市場行情所差不大，且徵諸
      兩造當時親姐妹關係尚稱良好，買賣亦會有所折讓等情，
      堪認上訴人所稱以200萬元買回如附表所示不動產1/2權利
      ，應為可取。
三、綜上所述，上訴人所辯已於82年6月30日以200萬元向被上訴
    人買回如附表所示不動產1/2 權利，既為可取。則被上訴人
    主張就系爭不動產仍有1/2 權利，並終止與上訴人間信託或
    借名登記契約， 請求上訴人應將系爭土地所有權應有部分
    1/8及房屋所有權應有部分1/2移轉登記予被上訴人，即屬無
    據，不應准許。從而，原審所為上訴人敗訴之判決，尚有未
    合。上訴論旨指摘原判決不當，求予廢棄改判，為有理由。
四、至兩造其餘之攻擊或防禦方法，及未經援用之證據，暨聲請
    再訊問證人曾琴喨，經本院斟酌後，認為均不足以影響本判
    決之結果，自無庸一一詳予論駁及再予傳訊之必要，併此敘
    明。
五、據上論結，本件上訴為有理由，依民事訴訟法第450條、第
    78條，判決如主文。
中    華    民    國    98    年    5     月    12    日
                    民事第十六庭
                        審判長法  官  湯美玉
                              法  官  呂淑玲
                              法  官  謝碧莉
正本係照原本作成。
如不服本判決，應於收受送達後20日內向本院提出上訴書狀，其
未表明上訴理由者，應於提出上訴後20日內向本院補提理由書狀
（均須按他造當事人之人數附繕本）上訴時應提出委任律師或具
有律師資格之人之委任狀；委任有律師資格者，另應附具律師資
格證書及釋明委任人與受任人有民事訴訟法第466條之1第1項但
書或第2項（詳附註）所定關係之釋明文書影本。
中    華    民    國    98    年    5     月    12    日
                              書記官  李翠齡
附註：
民事訴訟法第466條之1（第1項、第2項）：
對於第二審判決上訴，上訴人應委任律師為訴訟代理人。但上訴
人或其他法定代理人具有律師資格者，不在此限。
上訴人之配偶、三親等內之血親、二親等內之姻親，或上訴人為
法人、中央或地方機關時，其所屬專任人員具有律師資格並經法
院認為適當者，亦得為第三審訴訟代理人。
附表：
┌─┬───────────────┬───┬─────┬──────┬────┐
│土│  坐                      落  │地  目│面      積│權 利 範 圍 │ 備註   │
│  ├────┬───┬──┬───┤      │          │            │        │
│  │鄉鎮市區○  段  ○○段│地  號│      │平方  公尺│            │        │
│  ├────┼───┼──┼───┼───┼─────┼──────┼────┤
│  │ 台北市 │ 興隆 │ 2  │ 466  │  建  │   109    │    1/4     │        │
│地│ 文山區 │      │    │      │      │          │            │        │
├─┼────┼───┴──┼───┼───┴─────┼──────┼────┤
│建│        │            │基  地│建物面積/平方公尺 │            │        │
│  │建    號│門 牌 號 碼 │      ├───┬─────┤權 利 範 圍 │        │
│  │        │            │坐  落│主建物│ 附屬建物 │            │        │
│  ├────┼──────┼───┼───┼─────┼──────┼────┤
│  │        │台北市文山區│同  上│80.19 │   7.6    │    全部    │        │
│物│  166   │興隆路1段281│      │      │ （陽台） │            │        │
│  │        │號2樓       │      │      │          │            │        │
└─┴────┴──────┴───┴───┴─────┴──────┴────┘


司法院資訊處製作；財團法人民間司法改革基金會備份。
